臺灣臺南地方法院民事判決　　　　　　　　　　　　九十一年度家訴字第一○一號
　　原　　　告　乙○○
　　　　　　　　　　　　居台南.
　　被　　　告　甲○○
右當事人間請求確認婚姻關係不成立事件，本院判決如左：
    主    文
確認原告與被告間之婚姻關係不成立。
訴訟費用由被告負擔。
    事實及理由
甲、程序方面：
一、被告未於最後言詞辯論期日到場，核無民事訴訟法第三百八十六條所列各款情形
    ，爰依原告之聲請，由其一造辯論而為判決。
二、按不變更訴訟標的，而補充或更正事實上或法律上之陳述者，非為訴之變更或追
    加，民事訴訟法第二百五十六條定有明文。又按婚姻無效之訴與婚姻不成立之訴
    不同，此觀民事訴訟法第五百六十八條第一項之規定自明，如兩造根本未依民法
    第九百八十二條第一項之規定舉行公開儀式，亦即無結婚之事實，僅在戶籍上為
    結婚之登記，而有婚姻之形式，核此情形係屬婚姻不成立，與結婚而不具備民法
    第九百八十二條第一項之方式應為無效者不同，最高法院七十八年度台上字第二
    ０一三號著有判例。查本件原告起訴時先位聲明雖請求確認兩造之婚姻關係無效
    ，惟其理由則表明兩造並未舉行任何公開之結婚儀式及有二人以上之證人在場證
    明，僅因向戶政機關辦理結婚登記，而依法受推定為夫妻關係等語，足認原告所
    爭執者屬婚姻有無成立之問題，嗣原告於本院民國九十一年十月十四日言詞辯論
    時更正聲明為請求確認兩造間之婚姻關係不成立，核屬更正法律上之陳述，揆諸
    前開民事訴訟法第二百五十六條之規定，原告更正訴之聲明並非為訴之變更或追
    加，自無庸經被告之同意，核先敘明。
乙、實體方面：
一、原告主張：
  （一）兩造之戶籍資料上雖記載兩造係於八十五年一月二十九日結婚，同年月三十
        日辦理結婚登記。惟查，本件兩造於八十五年一月二十九日當天，並未依法
        舉行公開之結婚儀式，亦未辦席宴請親友，且無任何人見證，故以上結婚登
        記應係被告逕行委請不知身分之兩人於「結婚證書」上證人欄內簽名後，由
        被告於八十五年一月三十日持以向戶政機關辦理結婚登記，依法兩造間之婚
        姻應不成立，爰提起本件確認之訴。
  （二）退步言之，倘　鈞院認為兩造之婚姻關係成立，則原告爰依民法第一千零五
        十二條第一項第三款及第二項之規定，訴請判准兩造離婚，理由如下：
        (一)關於不堪同居之虐待部分：
          查被告於兩造婚後即經常以三字經或粗鄙不堪入耳之言語辱罵原告，又因
          被告持續並經常酗酒，且酒品不好，於每次喝完酒之後，即會慣行性地毆
          打原告，然原告因考慮子女因素，均一再隱忍。又被告亦曾因向原告求歡
          ，有幾次因原告以身體不適為由加以拒絕，被告竟因此懷疑原告有外遇，
          並對原告拳打腳踢，且抓原告頭髮撞牆，致原告頭部及身體多處受傷。嗣
          至九十年十月二十二日，原告因不堪受被告暴力侵害，忍無可忍，不得已
          至醫院驗傷，並向台南縣警察局永康分局報案，後於九十一年初左右，原
          告亦曾因無法忍受被告之毆打行為而對被告提出傷害告訴，又自九十一年
          六月以來，被告更是變本加厲地對原告實施毆打、恐嚇之行為，由九十一
          年六月至八月間，即至少有三次以上因細故即將原告毆打成傷，並時常恫
          嚇原告，或稱要將原告凌虐致死，或稱要將原告殺死，或稱要將原告一隻
          腳骨拆下來讓原告爬不出去（亦即要讓原告殘廢），或是持尖嘴鉗作勢要
          刺原告肚子，致原告經常傷痕累累，並感受極大之精神痛苦，現原告因恐
          再度遭被告毆打甚至有生命危險，不得已只好將工作辭掉（原告原在崑山
          中學餐廳工作），並避居在外，但每日仍提心弔膽，深恐為被告找到又遭
          毆打，故只有提起本訴，以求結束兩造之婚姻關係，而得以重生。故原告
          確實不堪被告同居之虐待，昭然明甚。
        (二)關於有難以維持婚姻之重大事由部分：
          查被告於兩造婚後，即從不給付家庭生活費用給原告，家中所有開銷，包
          括子女教育費用、水電費、電話費、子女生活及教育費用、健保費用．．
          ．等等，均由原告一人支付，又如前所述，被告長期酗酒，又多次毆傷、
          恐嚇原告，情節不可不謂重大，再加以被告素行不良，原告實不堪忍受被
          告經常性之暴力相向，在身心備受折磨與恐懼的雙重影響下，顯難與被告
          再維持和諧之婚姻關係，堪認兩造有難以維持婚姻之重大事由存在，原告
          自得以此訴請離婚。
  （三）並聲明：(一)先位聲明：如主文所示。(二)備位聲明：准原告與被告離婚。
二、被告未於最後言詞辯論期日到場，推據前到場所為之聲明及陳述略以：
  （一）被告係在與前妻離婚後，才與原告辦理結婚登記，兩造未曾舉行婚禮，在辦
        理結婚登記一個多月後，有在家中宴請六、七位朋友，當時原告並未穿著禮
        服，但朋友知悉兩造係因結婚而宴客，又被告已忘記結婚證書內容係何人寫
        的，證書內所載主婚人、證婚人、介紹人之印章係何人蓋的，被告也不清楚
        ，當初係由被告與里長去辦結婚登記，原告要上班無法同去。
  （二）婚後被告僅曾毆打原告二次，其中一次係因原告與被告分房一年二個月，被
        告懷疑原告有外遇，因此毆打原告，另一次係於九十年十月二十二日，兩造
        因煮飯問題發生口角，原告拉被告之衣服，被告才打原告，然被告未曾恐嚇
        原告。又被告每年戒酒四個月。
  （三）並聲明：原告之訴駁回
三、得心證之理由：
  （一）按結婚，應有公開儀式及二人以上之證人，此為民法第九百八十二條第一項
        所明定，如欠缺其中任何一要件，則其婚姻關係即屬不成立。又按經依戶籍
        法為結婚之登記者，推定其已結婚，同法第九百八十二條第二項定有明文。
        再所謂結婚應有公開儀式，指結婚之當事人應行定式之禮儀，使不特定人得
        以共聞共見，認識其為結婚者而言，所謂二人以上之證人，祗須有行為能力
        在場親見而願證明者為已足，不以證婚人為限；再曾依戶籍法為結婚登記，
        有戶籍登記簿謄本為證，固可推定其已結婚，然若有證據以資證明其未有公
        開之儀式及二人以上證人之法定結婚要件時，非不得推翻其推定，最高法院
        五十一年度台上字第五五一號、八十四年度台上字第八二九號著有判例。
  （二）本件原告主張兩造未曾舉行任何公開之結婚儀式，亦未有二人以上之證人在
        場證明，僅係填妥結婚證書後，被告逕自持向戶政機關辦理結婚登記之事實
        ，業據原告提出結婚證書影本一件、戶籍謄本一件為證，且為被告所不爭執
        ，並核與證人陳海瑞證述之情節相符（詳見九十一年十一月四日言詞辯論筆
        錄），被告雖辯稱兩造於辦理結婚登記一個月後，有宴請朋友云云，惟查：
        兩造事後之宴客僅係在家中宴請六、七名友人，又未舉行定式之結婚禮儀，
        尚難遽認兩造已補正舉行過公開結婚儀式，是原告主張之事實堪認為實在。
        本件兩造既未舉行公開之結婚儀式，即無結婚之事實，僅在戶籍上為結婚之
        登記而有婚姻之形式，自屬婚姻不成立，且兩造於戶籍資料上因有上開記事
        ，即有被認定業已合法結婚之危險，原告自有即受確認判決之法律上利益，
        從而，原告提起本訴，請求確認兩造間之婚姻關係不成立，依法洵屬正當，
        應予准許。
  （三）又原告備位之訴雖主張依民法第一千零五十二條第一項第三款及第二項之規
        定，訴請判准兩造離婚，惟原告訴請確認兩造之婚姻關係不成立之先位訴訟
        既已獲勝訴判決，本院自毋庸再審酌其備位之訴之請求，附此敘明。
  （四）本件事證已臻明確，兩造其餘攻擊防禦方法，於判決結果不生影響，爰不一
        一論述，附此敘明。
丙、結論：
    本件原告之訴為有理由，依民事訴訟法第三百八十五條第一項前段、第七十八條
    ，判決如主文。
中　　　華　　　民　　　國　　九十一　　年　 　十一　 　月　 　十五 　　日
                                　臺灣臺南地方法院家事法庭
~B法　　　官　葉惠玲
右為正本係照原本作成
如對本判決上訴，須於判決送達後廿日內向本院提出上訴狀
中　　　華　　　民　　　國　　九十一　　年　 　十一　 　月　 　十五 　　日
~B法院書記官　魏安里
